【裁判字號】    97,訴,598
【裁判日期】    971023
【裁判案由】    公保
【裁判全文】
臺北高等行政法院判決
                                     97年度訴字第598號
                              .
原      告  甲○○
被      告  臺灣銀行股份有限公司
代  表  人  乙○○（董事長）
訴訟代理人  丙○○
            戊○○
            辛○○
輔助參加人  銓敘部
代  表  人  丁○○（部長）
訴訟代理人  庚○○
            己○○
上列當事人間因公保事件，原告不服公務人員保障暨培訓委員會
中華民國96年12月25日96公審決字第756號復審決定，提起行政
訴訟，並經本院裁定命輔助參加人參加本件被告之訴訟。本院判
決如下：
    主  文
原告之訴駁回。
訴訟費用由原告負擔。
    事  實
一、事實概要：原告原任經濟部中小企業處會計室辦事員，其自
    願退休案經輔助參加人於96年1月9日以退三字第0962740392
    號函（以下簡稱輔助參加人96年1月9日函）核定自96年3月6
    日退休生效，並副知前中央信託局股份有限公司（以下簡稱
    中信局，已於96年7月1日與被告合併，並以被告為續存銀行
    ）公務人員保險處（以下簡稱公保處），公保處乃依輔助參
    加人上開退休核定函，據以於96年3月2日以96-N0-000000號
    公教人員保險養老給付（退休）通知書（以下簡稱公保處96
    年3月2日通知書）核發原告公保養老給付計新台幣（下同）
    153,840元，並於該通知書備註欄記載其53年3月1日至62年7
    月31日年資已領離職退費，依法不得併計公保養老給付，故
    無優惠存款金額等字樣。原告不服，提起復審，亦遭決定駁
    回，遂向本院提起行政訴訟，並經本院於97年9月1日依職權
    裁定命輔助參加人參加本件訴訟。
二、兩造聲明：
  (一)原告聲明：
    1.復審決定及原處分均撤銷。
    2.訴訟費用由被告負擔。
  (二)被告聲明：
    1.駁回原告之訴。
    2.訴訟費用由原告負擔。
三、兩造及參加人之爭點：公保處以原告自53年3月1日起至62年
                        7月31日止之公保年資已領取自付部
                        分之保險費，依行為時公務人員保險
                        法（已於88年5月29日修正公布名稱
                        為公教人員保險法）第21條之規定，
                        不得再與91年2月27日後重新加保之
                        年資併計領取養老給付，核定原告無
                        84年7月1日退休新制前之公保年資可
                        計，依退休公務人員公保養老給付金
                        額優惠存款要點（以下簡稱公保優存
                        要點）第2點第1項第3款之規定，無
                        得辦理優惠存款之金額，所為處分有
                        無違誤？
  (一)原告主張之理由：
    本件原告於96年3月6日申請自願退休，業經輔助參加人以96
    年1月9日函核定生效，公保養老給付及辦理優惠存款之金額
    為1,313,134元。經查原告迄未取得上開公保養老給付及辦
    理優惠款，無非係因公保處認原告於62年7月間辭職時即已
    領取退費2,555元，然此與臺北市稅捐稽徵處（以下簡稱北
    市稅捐處）於96年4月3日以北市稽人丙字第09630491900號
    函（以下簡稱北市稅捐處96年4月3日函）復公保處之內容即
    應係依47年公布之公務人員保險法第3條及公務人員保險法
    施行細則第64條規定辦理一節未合，蓋被告所出示之原告「
    領取公務人員保險給付收據」影本已經塗改，收據上之字跡
    並非原告所寫，圖章固為原告所有，但並非原告加蓋，此收
    據實屬無效；且依作業規定，原告有無領取離職退費，並非
    僅憑「收據」即可認定，而北市稅捐處前已告知請領退費有
    一定作業程序，原告亦已表明其未依程序申請退費，故原告
    未領取退費確係事實。準此，公保處未本其職權詳加調查原
    告於62年7月間離職時是否有領取離職退費，一味指稱原告
    已領取退費，影響原告公保養老給付及辦理優惠存款之權益
    甚鉅，認事用法顯有違誤，是復審決定及原處分均應予撤銷
    。另原告曾於93年5月25日向輔助參加人函詢如何計算原告
    之退休年資及退休金，經輔助參加人於93年6月9日以部退三
    字第0932378000號函（以下簡稱輔助參加人93年6月9日函）
    復略以原告自51年3月起至62年7月止曾任北市稅捐處臨時造
    單員、雇員、助理稅務員及稅務員之年資得併計公務人員退
    休年資云云，併此陳明。
  (二)被告答辯之理由：
    1.程序方面-有關公保處96年3月2日通知書備註欄「無優惠
      存款金額」註記部分：
      按「本法所稱行政處分，係指行政機關就公法上具體事
        件所為之決定或其他公權力措施而對外直接發生法律效
        果之單方行政行為。」，為行政程序法第92條第1項所
        規定。次按「行政機關所為單純事實之陳述或事實通知
        或理由之說明，既不因該敘述或說明而生何法律上之效
        果者，自非行政處分。」，復為最高行政法院93年裁字
        第1262號裁定要旨所明揭。
      經查公保處96年3月2日通知書備註欄有關「無優惠存款
        」註記部分，係配合輔助參加人96年1月9日函備註(四)
        之記載所為，故該給付通知書之備註欄所為之註記為單
        純事實陳述，係事實觀念之通知，而非屬行政處分，依
        行政訴訟法第107條第1項第10款規定「原告之訴，有下
        列各款情形之一者，行政法院應以裁定駁回之。．．．
        。十、起訴不合程式或不備其他要件者。」，本件原告
        之訴應以裁定予以駁回。
    2.實體方面-有關公保處96年3月2日通知書備註欄「53年3月
      1日至62年7月31日年資已領離職退費，依法不得併計養老
      給付」註記部分：
      按「被保險人離職迄未領取任何保險給付者，得向承保
        機關申請退還其自付部份之保險費，其復行任職再投保
        者以新加入保險論。」，為47年1月29日公布施行之公
        務人員保險法第21條所規定。可知該法施行期間，如公
        保被保險人於離職時已申領自付之公保保險費者，嗣後
        復行任職再投保時，以新加入保險論，前後之公保年資
        不得併計，領取公保養老給付。又「依本要點辦理優惠
        存款，須合於下列各款條件：．．．（三）依中華民國
        84年7月1日公務人員退休法修正施行前之公務人員保險
        年資，所核發之養老給付。」，公保優存要點第2點第1
        項第3款定有明文。
      經查原告於53年3月1日任職北市稅捐處時加入公保，惟
        於62年8月1日辭職退保時，已依上開規定領取自付部分
        之保險費計2,555元，有原告「領取公務人員保險給付
        收據」影本1份附於原處分卷可查，依47年1月29日公布
        施行之公務人員保險法第21條後段規定，其於91年2月
        27日再任職臺北縣政府重新加保，應視為新加入保險論
        。又因原告53年3月1日至62年7月31日之公保年資已領
        取自付部分之保險費，依當時適用之公務人員保險法規
        定，不得再與91年2月27日以後重新加保之年資併計領
        取養老給付，至公保養老給付得否辦理優惠存款，公保
        處係依被保險人之退休核定機關核定函所載核定事項配
        合辦理，故原告無84年7月1日退休新制前之公保年資可
        計，依公保優存要點第2點第1項第3款之規定，自無得
        辦理優惠存款之金額，是公保處於96年3月2日通知書所
        作之註記並無違誤。
      原告雖主張輔助參加人以96年1月9日函核定公保養老給
        付得辦理優惠存款金額計1,313,134元等語，惟輔助參
        加人上開核定函所載金額應為1,308,667元，且此金額
        係指原告養老給付得辦理優惠存款之「最高金額」，並
        非原告所稱之公保養老給付及辦理優惠存款金額，遑論
        原告依上開公保優存要點之規定，無得辦理優惠存款之
        金額已如上述。又辦理公保養老給付之承保機關均依公
        務人員保險法施行細則第44條第1項規定填具請領書及
        收據，並檢附有關證明文件，送由要保機關審核屬實並
        加蓋印信後，轉送承保機關核辦。原告雖稱其於62年7
        月11日辭職時並未領取離職退費，被告提出之原告「領
        取公務人員保險給付收據」影本係經塗改等云云，惟上
        開收據影本金額塗改處均有加蓋原告之印章，且蓋有見
        證人（要保機關）之印信，應無偽造或變造之情事，是
        原告已於62年8月間領取公保自付部分（即離職退費）
        計2,555元洵堪認定，所稱各節顯非事實，不足採信。
        綜上所陳，原告提起本件訴訟，關於「無優惠存款金額
        」註記部分有行政訴訟法第107條第1項第10款規定起訴
        不合程序或不備其他要件且無法補正之情形，應予裁定
        駁回；至關於「53年3月1日至62年7月31日年資已領離
        職退費，依法不得併計養老給付」註記部分，於實體方
        面亦無理由，應予判決駁回。
  (三)輔助參加人陳述：
    1.按公教人員保險法第5條第1項規定，公教人員保險業務由
      考試院會同行政院指定由被告繼續辦理，故被告對於公保
      業務所為之處分屬行政處分，合先陳明。又有關公保優惠
      存款事宜係屬輔助參加人權責，因公保優存年資之計算係
      依84年7月1日以前公保年資計算優惠存款月數及最後保俸
      計算公保優存金額，因此，其程序分為3階段辦理，謹悉
      述如下：
      早期：於95年2月16日實施所得合理化方案前，由被告
        及其前身中信局依輔助參加人退休核定函及公保優存要
        點規定，在核發養老給付金額時，於備註欄加註優惠存
        款金額。
      95年2月16日至97年6月30日期間：輔助參加人於95年2
        月16日以後實施所得合理化方案，規定於95年2月16日
        以後退休，並支兼領月退休金之退休人員或已退休人員
        有新舊制年資，在95年2月16日以後優存約滿換約時，
        該等人員每月退休所得倘逾最後在職同等級人員現職待
        遇之退休所得上限百分比者，均應一體適用，並由輔助
        參加人依公保優存要點第3點之1計算，先核定優存最高
        金額，再由被告依公保優存要點第2點、第3點規定計算
        原得優存金額，再依公保優存要點第3點第3項規定，將
        輔助參加人核定之最高優存金額及被告計算之優存金額
        ，二項金額取較低金額，為實際得優存金額，並加註於
        備註欄。
      97年7月1日以後：因上開被告公保優存註記在執行上受
        到質疑是否為行政處分，故輔助參加人於97年7月1日以
        後已與被告連線，由輔助參加人依權責自行核定公保優
        存金額。
    2.經查原告於53年3月1日加入公保，於62年8月1日退保並已
      領取離職退費2,555元，依當時（47年1月29日制定公布）
      公務人員保險法第21條第1項規定，已領取離職退費年資
      不得再併計公保年資。嗣原告於91年2月27日再任公職時
      重行加入公保，並自96年3月6日退休，退休時間點公保優
      存仍由被告註記，故先由輔助參加人核定公保優存最高金
      額為1,300,866元，再由被告依公保優存要點規定，按其
      是否有無84年7月1日以前公保年資計算公保優存月數及金
      額。本件因原告無84年7月1日其前公保年資，是被告於養
      老給付通知書上註記無優惠存款金額，於法有據。綜上所
      陳，原告之訴為無理由，應予駁回。
    理  由
一、本件起訴時被告之代表人為蔡哲雄，嗣於本件訴訟程序進行
    中變更為乙○○，茲由其聲明承受訴訟，核無不合，應予准
    許，合先敘明。
二、按養老給付金額辦理優惠存款之範圍，以依公務人員退休法
    核准退休之人員，並依行政院公布之軍公教支給要點所訂之
    公務人員俸額標準表支薪者為限，公保優存要點於63年12月
    17日訂定發布時之第1 點即定有明文。次按「．．．依本要
    點辦理優惠存款，須合於下列各款條件：(1)依公務人員退休
    法辦理退休。(2)退休生效當日適用行政院訂定之全國軍公教
    員工待遇支給要點之公務人員俸額標準表支薪。(3)依中華民
    國84年7 月1 日公務人員退休法修正施行前之公務人員保險
    年資，所核發之養老給付。」，復為84年11月18日修正發布
    之公保優存要點第2 點所規定。是以，退休公務人員辦理公
    保養老給付金額優惠存款，除依公務人員退休法辦理退休外
    ，並須其退休生效當日係適用行政院訂定之軍公教支給要點
    之公務人員俸額標準表支薪，其依84年7 月1 日公務人員退
    休法修正施行前之公務人員保險年資所核發之公保養老給付
    ，始得依該要點辦理優惠存款，毋庸置疑。而有關上開要點
    第2 點(2)之支薪標，依文義觀之，須退休人員退休前之支
    薪與上開規定完全相同始可據以辦理優惠存款。且因待遇類
    型之適用以機關為單位整體適用，而非依機關內之公務人員
    分別逐一認定並加予適用，則認定上，於88年7 月3 日上開
    要點修正實施後，同一機關之人員退休，自應為相同之處理
    。又退休公務人員於退休時依法應有之權益，自應依退休生
    效當時之法令而定，方符合公平原則，否則有關退休之法令
    一有變更，主管機關即應重新核算全國已公務人員退休待遇
    並追減或追加差額，當更增加退休公務人員之不安定感及實
    質權益，先予陳明。
三、次查退休公務人員公保養老給付優惠存款之辦理，原無法律
    依據，此係政府早期為照顧一般公教人員退休生活而建立之
    政策性福利措施，由被告於63年12月17日本於職權訂定公保
    優惠存款要點，比照一次退休金優惠存款之條件，規定以依
    公務人員退休法核准退休之人員，並依行政院訂定之「全國
    軍公教員工待遇支給辦法」（已修正為「全國軍公教員工待
    遇支給要點」所訂之公教人員俸額標準表支薪者為限。嗣因
    84年7 月1 日修正之公務人員退休法施行細則第32條第1 項
    規定：本法修正前任職年資，依本法修正施行前原規定標準
    核發之1 次退休金，自願儲存時，得由政府金融機關受理優
    惠儲存，其辦法由銓敘部會商財政部定之。），被告乃於84
    年11月7 日與財政部會銜修正發布公保優惠存款辦法，除維
    持上述二條件外，並明定僅有依84年7 月1 日公教人員退休
    法修正施行前原規定標準核發之1 次退休金始得辦理優惠存
    款。前此規定乃被告鑑於公務人員退撫新制實施後之年資，
    以本俸加1 倍為退休金基數內涵，較新制實施前已提高約1
    倍，公務人員之退撫新制實施後年資所核發之退休金加上公
    保養老給付，所構成之整體退休所得已有增加，與優惠存款
    之建制精神不符，為落實政府公平照顧退休公務人員之政策
    ，乃配合規定於84年7 月1 日公務人員退休法修正施行前之
    公務人員保險年資，所核發之養老給付，始符合辦理優惠存
    款之要件。雖前開公保優惠存款要點配合公務人員退撫新制
    修正發布後，被告即迭接反映，因本機關或所屬機關改制為
    行政機關；或原為支領單一薪給待遇之機關，現已改支一般
    行政機關待遇；或年資結算曾領有退休金差額、待遇差額之
    機關，於機關改制或機關待遇類型變更或待遇差額併銷完成
    後，已符合原公保優惠存款要點所定辦理優惠存款之條件，
    建請被告同意其所具84年7 月1 日公務人員退撫新制施行前
    之任職年資，於依公務人員退休法辦理退休時，所計給之1
    次退休金及公保養老給付得辦理優惠存款。被告為解決類此
    因機關改制、待遇類型變更後，其所屬人員可否辦理優惠存
    款之問題，及研商優惠存款規定宜如何修正事宜，前於88年
    5 月21日邀集有關機關開會研商，經獲致決議略以「前開機
    關之人員於84年7 月1 日以前曾任符合併計公務人員退休之
    年資，如未曾領取待遇差額等並經各該任職機關出具證明者
    ，其所計給之1 次退休金及公保養老給付得辦理優惠存款，
    惟業經本部核定之退休案，基於法律不溯既往之原則，不予
    追溯生效在案。」等語，是以，被告遂於88年7 月3 日修正
    發布優惠存款要點第2 點，增列「如因機關改制或待遇類型
    變更始符合前項規定之機關，其人員於中華民國84年6 月30
    日以前曾任符合併計公務人員退休之年資，未曾領取待遇差
    額、退休金差額或未支領單一薪給、中美基金、實施用人費
    率或未實施用人費率事業機構待遇者，其參加公保期間所計
    給之公保養老給付得辦理優惠存款。」規定，亦即對於部分
    因改制而符合條件之機關，其所屬人員於退撫新制實施前之
    保險年資，按其各期間之待遇類型分別論究，屬於符合依軍
    公教支給要點支薪之年資所核給之公保養老給付得以辦理優
    惠存款，至其他非屬依軍公教支給要點之公務人員俸額標準
    表支薪期間，參加公保年資所核給之養老給付，尚不得辦理
    優惠存款，俾符公平、合理之原則；至於退休時其最後在職
    機關仍非適用軍公教支給要點支薪者，其所領之公保養老給
    付因不符上開要點所定條件，自仍不得辦理優惠存款。況上
    開要點雖於89年10月4 日再次修正，然上開規定均仍予維持
    ，併此述明。
四、本件原告系爭退休案核定函固為輔助參加人96年1 月9 日函
    及96年3 月1 日部退三字第0962744052號函（以下簡稱輔助
    參加人96年3 月1 日函），輔助參加人並於96年1 月9 日函
    說明三、備註欄(四)註明得辦理優惠存款之最高金額為1,308,
    667 元，並在96年3 月1 日函說明三、備註欄(五)變更記載為
    得辦理優惠存款之最高金額為1,313,134 元，惟實際上可以
    辦理優惠存款之金額係由職掌機關中信局公保處（在96年7
    月1 日之後因與被告合併，而由被告為職掌核定機關）依公
    保優存要點第2 點、第3 點之1 第3 項規定計算，是公保處
    96年3 月2 日通知書（除核發原告公保養老給付金額計153,
    840 元，並於該通知書備註欄記載原告53年3 月1 日至62年
    7 月31日之年資已領離職退費，依法不得併計公保養老給付
    ，故無優惠存款金額等字樣）自屬行政處分無疑，原告對之
    不服，循序提起行政爭訟及行政訴訟，自應為實體審理，合
    先說明。
五、本件原告原任經濟部中小企業處會計室辦事員，其自願退休
    案經輔助參加人以96年1 月9 日函核定自96年3 月6 日退休
    生效，並副知前中信局公保處，公保處乃依輔助參加人上開
    退休核定函，以96 年3月2 日通知書核發原告公保養老給付
    計153,840 元，並於該通知書備註欄記載其53年3 月1 日至
    62年7 月31日年資已領離職退費，依法不得併計公保養老給
    付，故無優惠存款金額等字樣。原告不服，提起復審，亦遭
    決定駁回，遂向本院提起行政訴訟，並主張如事實欄所載。
    茲本件爭點厥在於本件原告有無得辦理優惠存款之金額？經
    查原告在62年8 月1 日自北市稅捐處辭職退保時，業經領取
    離職退費計2,555 元，有領取公務人員保險給付津貼收據（
    代傳票）影本1 份在卷為憑，是原告自53年3 月1 日任職臺
    北市稅捐處時起至62年8 月1日 之公保年資，依行為時47年
    1 月29日公布施行之公務人員保險法第21條第1 項規定，因
    已領取公保之離職退費即自付部分保險費業已退還，該部分
    之公保年資均不予列計，此由該項後段所載「其復行任職再
    投保者以新加入保險論」即知，故原告在91年2 月27日再任
    臺北縣政府課員時，重新加入公保之新加入保險不得在其於
    96年3 月6 日退休時併計公保年資，該部分亦無法併計公保
    養老給付之年資計算。則公保處以本件因原告無84年7 月1
    日前之公保年資，乃於養老給付通知書備註欄註記無優惠存
    款金額字樣，即非無據。原告雖主張其自53年3 月1 日至62
    年7 月31日止之年資並未領取離職退費2,555 元云云，然查
    系爭領取公務人員保險給付津貼收據（代傳票）上蓋有北市
    稅捐處之關防及原告之印章，原告對該印文之真正復不爭執
    （97年8 月28日言詞辯論筆錄），自堪認該領據為真正；且
    原告於96年3 月12日向北市稅捐處申請開立53年3 月1 日至
    62年7 月10日任職期間於離職時未支領離職退費之證明書，
    亦經該處於96年4 月3 日函復稱本案業經公保處函復已於原
    告62年7 月11日離職時，核付離職退費計2,555 元在案，應
    係依47年公布之公務人員保險法第3 條及公務人員保險法施
    行細則第64條規定辦理等語，此外原告並未提出其他任何積
    極證據以實其說，殊難逕以推翻上開領據之效力，所稱自無
    可採，附予陳明。
六、又輔助參加人96年1 月9 日函說明三、備註欄(四)註明得辦理
    優惠存款之最高金額為1,308,667 元一節，經查原告退休案
    於輔助參加人96年1 月9 日函核定時，因當時原告95年之考
    績尚未送銓敘審定，嗣輔助參加人於96年2 月9 日以部特二
    字第0962761366號函審定後，始於96年3 月1 日以部退三字
    第0962744052號函變更退休等級，將原認定之委任第五職等
    年功俸二級400 俸點變更為委任第五職等年功俸三級415 俸
    點，並在該函說明三、備註欄(五)變更註明得辦理優惠存款之
    最高金額為1,313,134 元，其餘退休核定部分均未變更等情
    ，業經輔助參加人於97年9 月15日準備程序時到庭陳述綦詳
    ，並有上開函及審定等影本附卷可佐，自堪認為實在。第以
    輔助參加人核定「得辦理優存之最高金額」係按公務人員退
    休所得合理化改革方案去計算得出，然該金額僅為得辦理優
    惠存款之最上限，實際上可以辦理優惠存款之金額係由職掌
    機關公保處（在96年7 月1 日之後因與被告合併，而由被告
    為職掌核定機關），依公保優存要點第2 點、第3 點之1第3
    項規定計算，取『較低之金額』為得辦理優惠存款之金額，
    是原告實際得辦理優惠存款之金額並非系爭退休核定函所載
    之金額，堪以確定，原告所稱殊有誤解。至原告所稱其曾於
    93年5 月25日向輔助參加人函詢如何計算原告之退休年資及
    退休金，經輔助參加人以93年6 月9 日函復略以原告自51年
    3 月起至62年7 月止曾任北市稅捐處臨時造單員、雇員、助
    理稅務員及稅務員之年資得併計公務人員退休年資一節。經
    查輔助參加人93年6 月9 日函係就原告所陳退休年資及退休
    金應如何計算疑義一案為敘述及說明，與本件原告實際得辦
    理優惠存款之金額係屬二事，原告將之混為一談，容有誤解
    ，併此述明。從而本件公保處依被保險人即原告之公保年資
    資料，以其53年3 月1 日至62年7 月31日之年資因已領離職
    退費即自付部分之保險費2,555 元，依當時公務人員保險法
    （47年1 月29日制定公布）第21條第1 項規定，該部分之公
    保年資均不予列計，故本件原告84年7 月1 日前之公保年資
    應無得辦理優惠存款之金額，而於96年3 月2 日通知書備註
    欄註記「53年3 月1 日至62年7 月31日年資已領離職退費，
    依法不得併計養老給付，故無優惠存款金額」等字樣，所為
    核定，揆諸上揭法條規定及前開說明，並無違誤，復審決定
    予以維持，亦稱妥適，原告徒執前詞，訴請撤銷，為無理由
    ，應予駁回。另兩造其餘之主張及陳述等，因與本件判決結
    果不生影響，爰不予一一指駁論究，附此敘明。
據上論結，本件原告之訴為無理由，依行政訴訟法第98條第1 項
前段，判決如主文。
中    華    民    國    97    年    10    月    23    日
                    臺北高等行政法院第五庭
                              審判長法  官  張  瓊  文
                                    法  官  王  碧  芳
                                    法  官  林  育  如
上為正本係照原本作成。
如不服本判決，應於送達後20日內，向本院提出上訴狀並表明上
訴理由，如於本判決宣示後送達前提起上訴者，應於判決送達後
20日內補提上訴理由書（須按他造人數附繕本）。
中    華    民    國    97    年    10    月    23    日
                                    書記官  蘇  亞  珍


司法院資訊處製作；財團法人民間司法改革基金會備份。
